臺灣新北地方法院刑事判決
111年度簡上字第118號
上  訴  人  
即  被  告  陳正國



上列上訴人即被告因妨害名譽案件，不服本院民國111年3月9日1
11年度簡字第2700號第一審判決（聲請簡易判決處刑案號：110
年度偵字第7400號），提起上訴，本院管轄之第二審合議庭判決
如下：
    主  文
上訴駁回。
    事  實
    陳正國（臉書帳號名稱：「Jackey Chen」）為高瑜婕（臉
    書帳號名稱：「高瑜婕」）之臉書朋友，因見高瑜婕在其個
    人臉書網頁貼文祈禱希望能夠備取遞補上東吳大學法律系轉
    學生招生考試，遂在高瑜婕之個人臉書網頁留言勸說高瑜婕
    不要從國立大學法律系轉學到東吳大學法律系，並與高瑜婕
    討論國立大學與私立大學法律系的優劣，但因不滿高瑜婕持
    不同意見而心生不悅，竟基於公然侮辱之犯意，於民國109
    年7月24日2時許，在其位在新北市○○區○○街000巷00號4樓之
    居所，使用手機連結網際網路在高瑜婕個人臉書網頁留言稱
    ：「看妳這低能屁孩自以為是頭腦壞掉」、「還想從國立轉
    私立」、「進去就知道學店坑錢」、「不過妳的態度很適合
    當綠共文青」及「可以往政治發展~」（下稱本案留言）等
    語稱呼高瑜婕為「低能屁孩」，使特定多數之高瑜婕臉書朋
    友均得閱覽，而以前揭方式公然侮辱高瑜婕，已貶損高瑜婕
    之名譽。
    理  由
壹、證據能力部分
一、本院以下所引用之上訴人即被告陳正國以外之人於審判外之
    言詞或書面陳述，雖均屬傳聞證據，然公訴人及被告均同意
    具有證據能力（見本院111年度簡上字第118號卷<下稱本院
    簡上卷>第100頁），復本院審酌上開證據資料製作時之情況
    ，尚無違法不當及證明力明顯過低之瑕疵，認為以之作為證
    據應屬適當，爰依刑事訴訟法第159條之5第1項規定，認均
    有證據能力。
二、本案判決以下所引用之非供述證據，均與本案事實具有關聯
    性，且查無事證足認係經公務員違背法定程序所取得，況公
    訴人及被告均同意具有證據能力（見本院簡上卷第100頁）
    ，堪認亦均有證據能力。
貳、實體部分
一、認定犯罪事實所憑之證據及理由
(一)訊據被告矢口否認有何公然侮辱犯行，辯稱：1、臉書有「
    預設分享對象」的功能，我為本案留言後，告訴人高瑜婕才
    分享本案留言給其臉書朋友觀看，因此我為本案留言時並不
    符合「公然」要件。2、我沒有公然侮辱的意圖，是告訴人
    罵我，我才罵回去云云。
(二)經查：
 1、被告（臉書帳號名稱：「Jackey Chen」）為告訴人（臉書
    帳號名稱：「高瑜婕」）之臉書朋友，因見告訴人在其個人
    臉書網頁貼文祈禱希望能夠備取遞補上東吳大學法律系轉學
    生招生考試，遂在告訴人之個人臉書網頁留言勸說告訴人不
    要從國立大學法律系轉學到東吳大學法律系，並與告訴人討
    論國立大學與私立大學法律系的優劣，但因不滿告訴人持不
    同意見而心生不悅，遂於109年7月24日2時許，在其位在新
    北市○○區○○街000巷00號4樓之居所，使用手機連結網際網路
    在告訴人個人臉書網頁為本案留言而稱呼告訴人為「低能屁
    孩」等情，業據被告於偵訊及本院準備程序時供述在卷（見
    臺灣士林地方檢察署109年度偵字第19976號卷<下稱偵字第1
    9976號卷>第9-10頁，本院簡上卷第76-77頁），核與證人即
    告訴人於偵訊時之指述相符（見臺灣新北地方檢察署110年
    度偵字第7400號卷<下稱偵字第7400號卷>第8頁正、背面）
    ，並有告訴人個人臉書網頁擷圖照片在卷可稽（見偵字第74
    00號卷第10-13頁）。此部分事實，首堪認定。
 2、按刑法第309條第1項公然侮辱罪之構成要件行為係「公然侮
    辱」，亦即在足使不特定人或多數人得以共見共聞之狀態下
    為侮辱行為，即為已足。首先，所謂「侮辱」係指，未指摘
    具體事實，以言詞、文字、圖畫或動作表示輕蔑、嘲諷、鄙
    視或攻擊他人人格之意思，而足以貶損他人社會評價之行為
    。其次，所謂「公然」係指，不特定人或多數人得以共見共
    聞之狀態。查「低能屁孩」之用語，在社會通念及口語意義
    上係具有輕蔑、嘲諷、鄙視之意涵而屬攻擊他人人格之謾罵
    性用語，對於遭謾罵之對象而言，自足以貶損他人之社會評
    價。準此，被告未指摘具體事實，而逕以前揭抽象用語謾罵
    告訴人，客觀上足使告訴人之社會評價產生貶低之效果，應
    屬「侮辱」行為無訛。又被告係在「告訴人之個人臉書網頁
    」以留言方式稱呼告訴人為「低能屁孩」，據告訴人於偵訊
    作證時稱：我的文章是設定好友可看，我的臉書好友當時有
    4,600人等語（見偵字第7400號卷第8頁），參以告訴人臉書
    朋友（臉書帳號名稱：「段宛廷」）在看到本案留言及告訴
    人對本案留言的回覆後，旋即在告訴人個人臉書網頁留言稱
    ：「Jackey Chen來啦我跟你說一下。為什麼要國立轉私立
    ？當然大部分的人轉學就是為了校名，但有些人是為了轉系
    。她（即告訴人）就是為了轉系。加上轉學考的名額本來就
    少，一個學校開個一兩個，當然每個學校都要報。」、「東
    吳法律好不好這個見仁見智啦，但是好歹他們的學制是紮實
    的，在國際法領域也算很厲害（缺點是要多讀一年，五年畢
    業。）」、「最後，尊重。每個人的想法都不一樣，要去讀
    哪裡的是她，不是你」、「題外話，動不動就搬出政治真的
    很有趣呢：）」等語，此有告訴人個人臉書網頁擷圖照片在
    卷可憑（見偵字第7400號卷第14-15頁），顯見告訴人臉書
    朋友都能閱覽到本案留言內容無疑，則被告係於足使特定多
    數人即告訴人臉書朋友約4,600人得以共見共聞之狀態下以
    「低能屁孩」稱呼告訴人一節，堪以認定，故被告所為實與
    「公然」之構成要件相符。準此，被告在告訴人個人臉書網
    頁以「低能屁孩」稱呼告訴人之行為，屬對告訴人公然侮辱
    之行為無訛。
 3、「低能屁孩」之用語本身就具有輕蔑、嘲諷、鄙視之意涵，
    已如前述，又被告為本案留言後，因告訴人私訊被告並表示
    要對告訴人提出刑事告訴，被告就立即就修改本案留言內容
    為「看你自以為是頭腦壞掉」而刪除「低能屁孩」之用語等
    情，業據被告於本院原審訊問時陳述在卷（見本院110年度
    簡字第2700號卷<下稱本院簡字卷>第74-75頁），核與證人
    即告訴人於本院原審訊問時之證述相符（見本院簡字卷第73
    -74頁），並有告訴人提供之本案留言修改前後之告訴人個
    人臉書網頁擷圖照片、告訴人私訊被告之「Messenger」畫
    面擷圖照片在卷可考（見偵字第7400號卷第13、16頁、第17
    頁），足徵被告明確瞭解「低能屁孩」具有輕蔑、嘲諷、鄙
    視之意涵，因恐遭告訴人提出刑事告訴，才會在被告私訊表
    示要提出刑事告訴後馬上刪除「低能屁孩」之用語，佐以被
    告於本院審理時亦供承是告訴人先罵我，所以我罵回去（見
    本院簡上卷第107頁），可見被告以「低能屁孩」稱呼告訴
    人，顯有不屑、輕蔑或攻擊告訴人之意至明。準此，被告具
    有公然侮辱之犯意一節，亦堪認定。
 4、被告雖以前辭置辯。惟：
 (1)被告以「低能屁孩」稱呼告訴人時，告訴人之臉書朋友均能
    閱覽到本案留言，故被告所為係處於足使特定多數人得以共
    見共聞之狀態之「公然」狀態之事實，業據本院說明如前；
    況被告辯稱第1點所言在邏輯上是有問題的，蓋倘告訴人有
    限制其本案希望能夠順利備取遞補貼文的分享對象，除非告
    訴人設定只有她自己與被告兩人可以看到該則貼文之外，否
    則告訴人臉書朋友是都能夠閱覽到該則貼文，而觀之該則貼
    文底下的留言名單有臉書名稱：「郁軒」、「段宛廷」之人
    ，此有告訴人個人臉書網頁擷圖照片在卷可證（見偵字第74
    00號卷第11、14頁），可見該則貼文的分享對象是包括告訴
    人的臉書朋友，而非如被告辯稱第1點所言告訴人臉書朋友
    是看不到該則貼文，因此，告訴人的臉書朋友當可閱覽到本
    案留言無疑。準此，被告辯稱第1點，並非有據，不足為有
    利被告之認定。
 (2)被告係基於公然侮辱之犯意，以「低能屁孩」稱呼告訴人一
    情，亦據本院認定如前，況被告本身都認為稱呼告訴人為「
    低能屁孩」是在罵告訴人，益徵被告具有公然侮辱之犯意。
    準此，被告辯稱第2點，亦難為有利被告之認定。
(三)綜上所述，被告否認犯行，顯非有理。本案事證明確，被告
    犯行，可堪認定，應依法論科。
二、論罪科刑之理由
　　核被告所為，係犯刑法第309條第1項之公然侮辱罪。原審認
    被告犯罪事證明確，予以論罪科刑，並援引刑事訴訟法第44
    9條第1項前段、第3項，刑法第309條第1項、第42條第3項前
    段，刑法施行法第1條之1第1項規定，審酌被告為心智成熟
    之成年人，應知在現代網際網路具有資訊快速傳播之特性，
    對於網路上之留言，應本諸理性、和平之態度使用網際網路
    ，縱然其欲以自身經驗對於告訴人關注議題提出看法及建議
    ，惟仍應顧及對話者是否認定之態度，審慎用詞，竟未能自
    持控制情緒，於與告訴人就上開議題之辯論過程中，擅於公
    開網頁中張貼前開文字，足以貶損告訴人之人格、名譽及社
    會評價，顯見其尊重他人名譽法益之法治觀念有待加強，殊
    值非難，兼衡告訴人名譽貶損之程度，暨被告犯罪動機、目
    的、手段、無前科而素行為佳、智識程度、育有稚子之家庭
    經濟生活狀況、迄今因調解金額差距過大致無法達成和解及
    犯罪後之態度等一切情狀，量處被告罰金新臺幣（下同）9
    千元，並諭知如易服勞役，以1千元折算1日，核其認事用法
    顯無違誤，量刑亦稱妥適，自應予以維持。
三、上訴不可採之理由
　　被告雖提起本案上訴，卻僅稱：偵字第7400號卷第17頁之告
    訴人私訊擷圖照片是造假證據，是告訴人辯不過我，就私訊
    罵我「白癡！廢物！沒讀過法律系，不懂就閉嘴」，再封鎖
    我，讓我無法私訊告訴人，我就去告訴人個人臉書網頁留言
    稱「低能屁孩，你在囂張什麼」等語。然被告於偵訊時陳稱
    ：我忘記她（即告訴人）罵我的話是否是私訊時講的，我不
    確定等語（見偵字第19976號卷第10頁），惟於本院準備程
    序時卻改稱：告訴人辯不贏我，就私訊傳「白癡！廢物！沒
    讀過法律系，不懂就閉嘴」等語（見本院簡上卷第76頁），
    可見被告就告訴人係以何種方式向其稱「白癡！廢物！沒讀
    過法律系，不懂就閉嘴」一節，前後所述不一，則告訴人是
    否如被告所言有私訊辱罵被告之行為，已非無疑；況偵字第
    7400號卷第17頁之告訴人私訊擷圖照片並非被告以「低能屁
    孩」稱呼告訴人之告訴人個人臉書網頁擷圖照片，被告於本
    院準備程序時亦自承被告以「低能屁孩」稱呼告訴人之告訴
    人個人臉書網頁擷圖照片並未造假（見本院簡上卷第77頁）
    ，則前開私訊擷圖照片是否造假與被告本案所為是否成立公
    然侮辱罪並無關，換言之，縱使無前開私訊擷圖照片，並不
    影響本院就被告所為成立公然侮辱罪之認定。據此，本院認
    被告上訴為無理由，應予駁回。
據上論斷，應依刑事訴訟法第455條之1第1項、第3項、第368條
，判決如主文。
本案經檢察官黃筱文偵查後聲請簡易判決處刑，由被告提起上訴
，並經檢察官郭智安到庭執行公訴。　　　
中　　華　　民　　國　　111 　年　　7 　　月　14 　　日
                  刑事第三庭  審判長法　官  蘇揚旭　
                                    法  官  洪振峰
                                    法  官  施建榮
不得上訴上列正本證明與原本無異。
不得上訴。
                                    書記官  黃姿涵
中　　華　　民　　國　　111 　年　　7 　　月　　20　　日